ACORDAO-COMPLETO-2377953

ACÓRDÃO 2942/2019 ATA 47/2019 - PLENÁRIO

VISTOS, relatados e discutidos estes autos de representação formulada pela Bergsan Monteiro Sampaio - ME acerca de possíveis irregularidades ocorridas no Pregão Eletrônico (PE) SRP 569/2018, conduzida pela Empresa de Tecnologia e Informações da Previdência (Dataprev) , cujo objeto é a contratação de subscrições para a plataforma Apache Hadoop, incluindo suporte técnico e atualização de versões, por um período de 12 (doze meses) , contemplando ainda a contratação de 2.500 (duas mil e quinhentas) horas de orientação técnica, a serem consumidas sob demanda, e capacitação técnica, conforme condições constantes do edital e seus anexos,
ACORDAM os Ministros do Tribunal de Contas da União, reunidos em Sessão do Plenário, ante as razões expostas pelo Relator, em:
9.1. conhecer da presente representação, satisfeitos os requisitos de admissibilidade previstos nos arts. 235 e 237, inciso VII, do Regimento Interno desta Corte de Contas (RI/TCU) , c/c os arts. 113, § 1º, da Lei 8.666/1993, e 103, § 1º, da Resolução TCU 259/2014 (parágrafo 5) , para, no mérito, considerá-la parcialmente procedente;
9.2. indeferir o requerimento de medida cautelar formulado por Bergsan Monteiro Sampaio - ME (CNPJ 27.772.459/0001-60) , tendo em vista a inexistência dos pressupostos necessários para adoção da referida medida;
9.3. rejeitar, nos termos do art. 250, § 2º, do RI/TCU, as razões de justificativa apresentadas pelo Sr. Carlos Antônio Aglio (CPF XXX.232.316-XX) , gerente da Divisão de Planejamento de Infraestrutura de TIC, aplicando-lhe a multa prevista no art. 58, inciso II, da Lei 8.443/1992, no valor de R$ 5.000,00 (cinco mil reais) , em razão da elaboração e assinatura do Parecer Técnico DIPL 7/2018, de 16/5/2018, recusando a proposta da empresa Semantix, classificada em primeiro lugar, sob a alegação de que não estariam relacionados todos os componentes necessários da solução, e do Parecer Técnico DIPL 7/2018, de 25/5/2018, declarando o atendimento integral dos quesitos técnicos pela Tecnisys após a realização de diligências, de forma a resultar em tratamento não isonômico entre licitantes; 
9.4. rejeitar, nos termos do art. 250, § 2º, do RI/TCU, as razões de justificativa apresentadas pelo Sr. José Cláudio Lima de Siqueira (CPF XXX.523.011-XX) , gerente do Departamento de Planejamento e Serviços de Infraestrutura de TIC, aplicando-lhe, individualmente, a multa prevista no art. 58, inciso II, da Lei 8.443/1992, no valor de R$ 5.000,00 (cinco mil reais) , em razão da elaboração e assinatura do Memorando DEPS 34/2018, de 8/8/2018, afirmando que a proposta da empresa Semantix não contemplava todos os componentes da solução e que esse foi o motivo pelo qual não solicitou a realização de diligência, de modo a contribuir para o tratamento não isonômico verificado entre licitantes;
9.5. fixar-lhes o prazo de quinze dias, a contar das respectivas notificações, para que comprovem, perante este Tribunal, o recolhimento das dívidas ao Tesouro Nacional (RI/TCU, art. 214, inciso III, alínea "a") , atualizadas monetariamente desde a data do acórdão até a do efetivo pagamento, se forem pagas após o vencimento, na forma da legislação em vigor
9.6. autorizar, desde logo, nos termos do art. 28, inciso I, da Lei 8.443/1992, o desconto das dívidas na remuneração dos servidores, observados os limites previstos na legislação pertinente;
9.7. autorizar, desde logo, nos termos do art. 28, inciso II, da Lei 8.443/1992, a cobrança judicial das dívidas, caso não atendidas as notificações e não seja possível o desconto determinado;
9.8. determinar à Empresa de Tecnologia e Informações da Previdência (Dataprev) , com fundamento no art. 250, inciso II, do RI/TCU, que não realize outra renovação do contrato decorrente do PE SRP 569/2018, assinado em 30/8/2018 com a empresa Tecnisys Informática e Assessoria Empresarial Ltda., devendo, caso considere ser absolutamente necessária a continuidade da prestação dos respectivos serviços, conduzir novo certame para substituí-lo;
9.9. dar ciência do presente acórdão à Dataprev, aos Srs. Carlos Antônio Aglio e José Cláudio Lima de Siqueira e à empresa Tecnisys Informática e Assessoria Empresarial Ltda., destacando que o relatório e o voto que fundamentam a deliberação ora encaminhada podem ser acessados por meio do endereço eletrônico www.tcu.gov.br/acordaos e que, caso tenham interesse, o Tribunal pode encaminhar-lhes, sem quaisquer custos, cópia desses documentos;
9.10. encaminhar cópia do presente Acórdão, bem como do Relatório e do Voto que o fundamentam ao Ministério Público do Estado de Minas Gerais (MPMG) ;
9.11. arquivar os presentes autos, nos termos do art. 169, inciso III, do RI/TCU.

Representação sobre supostas irregularidades em pregão eletrônico que teve por objeto a contratação de subscrições para a plataforma Apache Hadoop, incluindo suporte técnico e atualização de versões.

Empresa de Tecnologia e Informações da Previdência (Dataprev).

3. Representante: Bergsan Monteiro Sampaio - ME (27.772.459/0001-60).

13.1. Ministros presentes: José Mucio Monteiro (Presidente), Walton Alencar Rodrigues, Benjamin Zymler, Augusto Nardes, Aroldo Cedraz, Raimundo Carreiro (Relator) e Ana Arraes.
13.2. Ministros-Substitutos convocados: Augusto Sherman Cavalcanti e Marcos Bemquerer Costa.
13.3. Ministros-Substitutos presentes: André Luís de Carvalho e Weder de Oliveira.

ACORDAO-COMPLETO-2421798

Acórdão 4048/2020 - Plenário

ACORDAO-COMPLETO-2535092

Acórdão de Relação 952/2022 - Plenário

Acórdão de Relação

RAIMUNDO CARREIRO

Trata-se de representação, com pedido de medida cautelar, a respeito de possíveis irregularidades ocorridas na Empresa de Tecnologia e Informações da Previdência (Dataprev) , relacionadas ao Pregão Eletrônico (PE) SRP 569/2018, cujo objeto é a contratação de subscrições para a plataforma Apache Hadoop, nos termos do edital e anexo, por um período de 1 ano (peça 1) .
A Secretaria de Fiscalização de Tecnologia da Informação - Sefti lançou a instrução de peça 83, que contou com a anuência dos dirigentes daquela unidade técnica (peças 84 e 85) , abaixo transcrita, verbis:
INTRODUÇÃO
	Cuidam os autos de representação, com pedido de medida cautelar, noticiando possíveis irregularidades ocorridas na Empresa de Tecnologia e Informações da Previdência (Dataprev) , relacionadas ao Pregão Eletrônico (PE) SRP 569/2018, cujo objeto é a (peça 1, p. 20, item 1) :
Contratação de subscrições para a plataforma Apache Hadoop, incluindo suporte técnico e atualização de versões, por um período de 12 (doze meses) , contemplando ainda a contratação de 2.500 (duas mil e quinhentas) horas de orientação técnica, a serem consumidas sob demanda, e capacitação técnica, conforme condições constantes do edital e seus anexos.
2.	O respectivo Termo de Referência (TR) previu o fornecimento de 65 subscrições, 65 serviços de "instalação e configuração da solução Hadoop", 2.500 horas de "orientação técnica (sob demanda) " e cinco turmas de capacitação para diferentes tipos de usuários da plataforma, com valor total da contratação estimado em R$ 7.393.068,08 (peça 1, p. 46) .
3.	O contrato resultante, no valor de R$ 4.350.999,00, foi assinado entre a Dataprev e a empresa Tecnisys Informática e Assessoria Empresarial Ltda. (Tecnisys) no dia 30/8/2018 (peça 41, p. 9, item 5; peça 44) , representando, portanto, redução de 41,15% em relação ao preço estimado.
HISTÓRICO
4.	Em 4/5/2018, a empresa Bergsan Monteiro Sampaio - ME (Bergsan) representou junto ao TCU, com pedido de cautelar (peça 1) , alegando irregularidades no edital do PE SRP 569/2018 da Dataprev e solicitando, portanto, sua suspensão e a publicação de novo edital (peça 1, p. 14) .
5.	Superada a admissibilidade (peça 3, p. 2, parágrafos 4-7; peça 5, p. 1, parágrafo 5.1) , análise preliminar da Secretaria de Fiscalização de Tecnologia da Informação (Sefti) propôs a oitiva prévia da Dataprev, bem como diligência com vistas à obtenção de elementos adicionais (peça 3, p. 5-6) , medidas anuídas pelo Relator, Min. José Múcio Monteiro, em despacho de 17/5/2018 (peça 5) , e concretizadas por meio do Ofício 231/2018-TCU/Sefti, de 18/5/2018 (peça 6) .
6.	Posteriormente ao envio das informações e documentos solicitados, outra instrução da Sefti sugeriu o indeferimento da medida cautelar e a realização de novas oitiva e diligência da estatal (peça 24, p. 10-11) , propostas acatadas pelo Relator, em despacho de 5/9/2018 (peça 30) , e levadas a cabo no Ofício 549/2018-TCU/Sefti, de 10/9/2018 (peça 34) .
7.	Após o recebimento das respostas da Dataprev (peças 38 e 39) , nova instrução da unidade técnica, em 17/12/2018 (peça 56) , propôs a oitiva da Tecnisys, empresa declarada vencedora do certame, além da audiência dos responsáveis pelo pregão em decorrência das condutas devidamente detalhadas em matriz de responsabilização (peça 56, p. 12-14) , medidas que também contaram com a anuência do Relator, em despacho de 21/12/2018 (peça 58) , e foram materializadas por meio dos Ofícios 761 a 763/2018-TCU/Sefti, todos de 26/12/2018 (peças 59 a 61) . Em virtude de o Min. José Múcio ter assumido a presidência do Tribunal no início do ano, a relatoria do feito passou, então, ao Min. Raimundo Carreiro.
8.	As razões de justificativa dos Srs. Carlos Antônio Aglio (CPF XXX.232.316-XX) e José Cláudio Lima de Siqueira (CPF XXX.523.011-XX) foram prestadas por intermédio dos Ofícios   CJUR 6 e 5/2019, ambos de 29/1/2019 (peças 71 e 75, respectivamente) . A seu turno, a manifestação da empresa Tecnisys, apresentada após o novo Relator conceder prorrogação do prazo (peça 72) , encontra-se na peça 78.
9.	A presente instrução realiza a análise desses três documentos.
EXAME TÉCNICO
10.	A seguir, procede-se à avaliação das razões de justificativa manifestadas para cada uma das irregularidades verificadas no âmbito do PE SRP 569/2018 e apontadas em sede de audiência.
I. Desclassificação indevida da licitante classificada em primeiro lugar
Constatação (peça 56, p. 4-6, item I, e p. 8-9, parágrafos 48-51.2) 
11.	Em análise anterior, a Sefti identificou (peça 56, p. 5-6, parágrafos 26-28) , na proposta da empresa Semantix Tecnologia em Sistema de Informação S.A. (Semantix) , detentora do melhor lance no valor de R$ 4.200.000,00 (peça 13) , os quatro componentes (Accumulo, Ambari Views, Apache Atlas e NiFi ou similar) cuja ausência havia sido alegada como razão para sua desclassificação (peça 39, p. 5) .
12.	Com isso, entendeu que houve afronta ao art. 43, inciso IV, da Lei 8.666/1993, norma regente da licitação, de acordo com previsão do próprio edital do PE SRP 569/2018 (peça 1, p. 20) , e apontou como responsáveis pela potencial irregularidade de terem contribuído para a desclassificação indevida da Semantix, uma vez que os componentes alegadamente faltantes constavam, efetivamente, da proposta da empresa, os Srs. (peça 56, p. 8-9, parágrafos 51.1 e 51.2) :
12.1.	Carlos Antônio Aglio (CPF XXX.232.316-XX) , gerente da Divisão de Planejamento de Infraestrutura de TIC (DIPL) à época do PE SRP 569/2018, por ter assinado o Parecer Técnico DIPL 7/2018, de 16/5/2018, recusando a proposta da empresa sob a alegação de que não estariam relacionados todos os componentes necessários da solução (peça 23, p. 5) ;
12.2.	José Cláudio Lima de Siqueira (CPF XXX.523.011-XX) , gerente do Departamento de Planejamento e Serviços de Infraestrutura de TIC (DEPS) à época do PE SRP 569/2018, por ter assinado o Memorando DEPS 34/2018, de 8/8/2018 (peça 41, p. 87-95) , afirmando que a proposta da empresa não contemplava todos os componentes da solução (peça 41, p. 89, item "i") .
Razões de justificativa do Sr. Carlos Antônio Aglio (peça 71, p. 6-11, itens IV e V) 
13.	Por oportuno, destaca-se que, pelo fato de não guardarem relação direta com a conduta que resultou na irregularidade em tela, as seções "II - DA IMPORTÂNCIA DO OBJETO LICITADO PARA CONCRETIZAÇÃO DO PROJETO GOVDATA" e "III - DAS PARTICULARIDADES A RESPEITO DA ECONOMICIDADE" (peça 71, p. 2-4 e 4-6, respectivamente) , apresentadas pelo gestor, não serão sintetizadas aqui.
14.	De início, o Sr. Carlos informou que "todos os potenciais participantes estavam cientes das regras", em especial daquela do item 2.1.2 do TR, a qual previa que eles deveriam "descrever a arquitetura da solução ofertada, relacionado todos os itens de software que a comporão, informando suas respectivas quantidades, modelo e fabricante, além de suas características técnicas" (peça 71, p. 6-7, parágrafos 25-26; peça 1, p. 70-71, item 2.1.2 - grifo no original) .
15.	Prosseguiu dizendo que "foi oportunizado a apresentação de pedidos de esclarecimento para equalizar eventuais dúvidas quanto a quaisquer especificações, inclusive quanto a apresentação da proposta" e que "por ocasião da avaliação técnica da proposta do licitante que ofertou o melhor lance (...) apurou-se os elementos previamente delineados no Termo de Referência para aferir a aceitabilidade técnica do quanto ofertado pelo Licitante" (peça 71, p. 7, parágrafos 27-28) .
16.	Reconheceu "a pequena margem de flexibilidade conferida pelo art. 43, §3º da Lei nº 8.666/1993 para realização de diligências relacionadas a proposta", aduzindo que essa situação "deve ser implementada com reservas por representar uma modulação dos citados princípios regentes das licitações [igualdade, vinculação ao instrumento convocatório, julgamento objetivo]" e que os resultados dessas diligências não podem implicar "na inclusão posterior de documento ou informação que deveria constar originariamente da proposta" (peça 71, p. 7-8, parágrafos 29-30) .
17.	Acrescentou que, com intenção de não privilegiar em excesso nem o "cumprimento das regras editalícias", nem o "alcance da proposta mais vantajosa", prestigiou os julgados do TCU "que conferem margem para suprir informação de pouca relevância ou confirmar o conteúdo dos documentos tempestivamente apresentados", tendo a equipe técnica interpretado que "o erro cometido pela primeira colocada só poderia ser corrigido mediante envio de nova proposta técnica comercial, já que falha grave e inconsistência fora percebida na proposta primária" e que "não haveria possibilidade, à vista, de inclusão de novas informações na proposta comercial apresentada, nem tampouco sua reformulação, pois assim sendo causaria favorecimento ilícito, propondo correção tardia a erro não saneável" (peça 71, p. 8-9, parágrafos 31-35) .
18.	O Sr. Carlos externou, ainda, que "a equipe técnica decidiu pela desclassificação", visto que a "tabela do item 3.1 COMPONENTES DA SOLUÇÃO CLOUDERA ENTERPRISE DATA HUB (CDH) " da proposta da Semantix não evidenciava "que os componentes ofertados poderiam ser solicitados nos quantitativos exigidos no Edital" (peça 71, p. 9, parágrafo 36) .
19.	À continuação, afirmou que "o componente Accumulo não consta na relação da tabela do item 3.1 e não apresentou quantitativo que deveria ser ofertado" e que, relativamente aos componentes HUE, NAVIGATOR e "StreamSets Data Collector e Control Hub", que seriam os similares, respectivamente, ao Ambari Views, ao Apache Atlas e ao Apache NiFi, a tabela apresentada na proposta da Semantix "descreve apenas o que o item faz e não há referência de qual componente é relativo ao que o Edital solicita" (peça 71, p. 9-10, parágrafos 37-43) .
20.	Aduziu que "o item referente ao StreamSets Data Collector e Control Hub é apenas citado em uma 'observação' na Proposta Técnica comercial, não tendo relação nem tampouco sendo apresentado como similar ao NiFi na tabela do item 3.1" e que, conclusivamente, o que levou à desclassificação da empresa foi que "o item BDR fora apresentado como similar ao NiFi, entretanto em sua descrição, o componente age como um sistema de disaster recovery e não de sincronização entre sites, o que é solicitado no Edital" (peça 71, p. 10, parágrafos 44-45) .
21.	Por fim, o Sr. Carlos asseverou que "o DEPS/DIPL se restringem a uma análise estritamente técnica das propostas", que "o DEPS corroborou a análise técnica apresentada", que as análises "foram interpretações baseadas em fatos dispostos na Proposta da Semantix" e que a empresa "ao apresentar uma proposta incompleta, imprecisa e alagada de dúvidas deixou de ter cuidados essenciais em sua elaboração e pautou-se por buscar razão em outros mecanismos" (peça 71, p. 10-11, parágrafos 46-48) .
Razões de justificativa do Sr. José Cláudio Lima de Siqueira (peça 75, p. 6-11, itens IV e V) 
22.	Os ofícios protocolados pelos Srs. Carlos Antônio Aglio e José Cláudio Lima de Siqueira têm iguais termos, ou seja, os argumentos trazidos por ambos são exatamente os mesmos.
Análise
23.	Relativamente a essa irregularidade, o cerne da questão reside em verificar se a proposta da empresa Semantix efetivamente relacionou ou não os referidos componentes (Accumulo, Ambari Views, Apache Atlas e NiFi ou similar) , pois essa foi a alegação para a respectiva desclassificação (parágrafo 11) . De acordo com os responsáveis, o critério que motivou a decisão foi o item 2.1.2 do TR, que previa a listagem, quanto aos itens de software que comporiam a solução ofertada, das suas "quantidades, modelo e fabricante, além de suas características técnicas" (parágrafo 14) .
24.	Os Srs. Carlos Antônio Aglio e José Cláudio Lima de Siqueira, em essência, buscaram justificar o que foi considerado como ausência em relação a cada um dos componentes citados, afirmando que as supostas falhas só poderiam ser saneadas, por parte da Semantix, a partir da apresentação de uma nova proposta, o que seria vedado pela legislação (parágrafos 15-17) .
25.	Primeiramente, os responsáveis alegaram que a tabela do item 3.1 da proposta não evidenciava "que os componentes ofertados poderiam ser solicitados nos quantitativos exigidos no Edital" (parágrafo 18) . Verificando-se a proposta, percebe-se que, para todos os itens daquela tabela, sem exceção, a quantidade está registrada como "65 (sessenta e cinto) subscrições para servidores de processamento" (peça 42, p. 27-29) , ou seja, as quantidades estão, sim, especificadas exatamente de acordo com o número de subscrições previsto no TR (parágrafo 2) .
26.	Especificamente quanto ao Accumulo, os Srs. Carlos Aglio e José Cláudio Siqueira informaram que esse componente "não consta na relação da tabela do item 3.1 e não apresentou quantitativo que deveria ser ofertado" (parágrafo 19) . Analisando-se a proposta da Semantix (peça 42, p. 1-39) , percebe-se que esta listou os componentes no exato formato que era solicitado no "Anexo I - Especificação Técnica" do TR (peça 1, p. 39-45) , relacionando, na forma de links para as páginas de documentação das empresas Cloudera e StreamSets, fornecedoras da solução, os locais onde as especificações de cada um deles poderiam ser encontradas (peça 42, p. 31-39) . O componente Accumulo é listado no item 1.14 da tabela presente na proposta (peça 42, p. 33) .
27.	Quanto aos itens similares ao Ambari Views, ao Apache Atlas e ao Apache NiFi, os responsáveis acrescentaram que a tabela apresentada pela Semantix "descreve apenas o que o item faz e não há referência de qual componente é relativo ao que o Edital solicita" (parágrafo 19) . Uma vez mais, percebe-se que os gestores focaram sua análise apenas sobre a tal "tabela do item 3.1" e deixaram, estranhamente, de levar em consideração a planilha que foi fornecida justamente no formato solicitado no TR, a qual faz explícita menção aos componentes "Hue", "Cloudera Navigator Data Governance" e "em conjunto pelo Cloudera BDR 5.14.2, da Cloudera, e pelo Streamsets DataCollector 3.2.0.0, da Streamsets" como sendo os similares ao Ambari Views, ao Apache Atlas e ao Apache NiFi, respectivamente (peça 42, p. 33-37, itens 1.16, 1.17 e 2.6) . Cumpre destacar que tais componentes também foram informados e acompanhados dos respectivos quantitativos na tabela do item 3.1 da proposta da Semantix (peça 42, p. 27-29) .
28.	Por fim, os Srs. Carlos Antônio e José Cláudio aduziram que sua decisão conclusiva pela desclassificação se deveu ao fato de a proposta da Semantix descrever o componente BDR, apresentado como similar ao NiFi, "como um sistema de disaster recovery e não de sincronização entre sites" (parágrafo 20; peça 42, p. 29, última linha) . Quanto a esse ponto, o documento, além de registrar que o atendimento da sincronização se daria, na verdade, pela combinação dos componentes Cloudera BDR 5.14.2 e Streamsets DataCollector 3.2.0.0, ainda listou, na forma de links, os tópicos da documentação dos produtos daquelas empresas que detalhariam como poderiam ser atendidos cada um dos recursos solicitados no TR (peça 42, p. 37-39, item 2.6 e subitens) . Ademais, a parte inicial da proposta já havia consignado (peça 42, p. 19, último parágrafo) :
A plataforma da StreamSets é opensource, operado pela licença Apache 2.0 e trabalha similarmente a plataforma Apache NiFi solicitada pela DATAPREV.
29.	A sigla BDR, realmente, representa as iniciais de Backup and Disaster Recovery, solução da empresa Cloudera que permite a replicação de dados entre clusters distintos ou entre diferentes diretórios, dentro ou não do mesmo cluster (https://www.cloudera.com/documentation/enterprise/latest/topics/cm_bdr_tutorials.html) . Para poderem afirmar se a solução proposta pela Semantix para implementação da tarefa de sincronização entre sites (Cloudera BDR 5.14.2 + Streamsets DataCollector 3.2.0.0) era ou não efetiva, os gestores tinham à sua disposição a fase de "Prova de Conceito", etapa na qual poderiam atestar, na prática, previamente à contratação, o atendimento pleno, pela solução ofertada pela licitante melhor classificada, das condições expressas no edital (peça 1, p. 71-74, item 3) . Essa fase previa explicitamente o teste da funcionalidade em questão (peça 1, p. 72 - grifo nosso) :
- fornecedor deve realizar a montagem de um cenário em que seja simulada a sincronização entre dois sites, onde a distribuição proposta esteja em um dos dois sites, enquanto o outro site conterá uma distribuição diferente.
30.	A partir da análise dos autos, percebe-se que os responsáveis, em um certame cuja estimativa de valor do objeto era expressiva, basearam a desclassificação da licitante melhor classificada em uma avaliação rasa, decidindo unilateralmente e não utilizando o recurso/obrigação da realização de diligências para solicitarem que a Semantix esclarecesse os pontos que, na sua avaliação inicial, eventualmente não considerassem atendidos na proposta da licitante.
31.	Além de a própria proposta ter consignado o compromisso de concordância e atendimento integral aos termos do edital do PE 569/2018 (peça 42, p. 3-5) , a Semantix, em 27/7/2018, recorreu contra a desclassificação e defendeu, pormenorizadamente, que sua proposta atendia plenamente as condições estipuladas no instrumento convocatório (peça 41, p. 33-61) . Foi justamente na resposta àquele recurso (peça 41, p. 87-95) que o Sr. José Cláudio Lima de Siqueira registrou que a proposta da empresa não contemplava os componentes Accumulo, Ambari Views, Apache Atlas e NiFi ou similar (peça 41, p. 89, item "i") .
32.	É bom frisar que a referida fase de "Prova de Conceito", prevista no TR do PE SRP 569/2018 (parágrafo 29) , teria justamente o condão de, em ambiente especialmente preparado para esse fim, comprovar o "atendimento às funcionalidades do ANEXO I - ESPECIFICAÇÃO TÉCNICA" (peça 1, p. 72) , sendo que "o não atendimento a qualquer item de caráter técnico" implicaria na desclassificação da licitante (peça 1, p. 73, item 3.2) . Ou seja, caso, mesmo após a realização das diligências (que não foram feitas) , permanecesse dúvida quanto à capacidade da solução proposta pela Semantix em atender às exigências editalícias, os referidos gestores ainda tinham esse instrumento à sua disposição para atestar ou não a conformidade do produto com as especificações contidas no TR.
33.	Por fim, registre-se que não se está afirmando, na presente instrução, que a solução da Semantix seria capaz de atender plenamente o edital do PE SRP 569/2018 e, consequentemente, de ser aprovada na prova de conceito, mas tão somente que os responsáveis não atuaram no sentido de resguardar o melhor interesse da Administração Pública ao desclassificarem, sem maiores cuidados, unilateralmente, a proposta da licitante classificada em primeiro lugar na fase de lances, resultando em uma contratação por valor R$ 150.999,00 superior ao ofertado por aquela empresa.
34.	Destarte, tem-se que as razões de justificativa trazidas pelos Srs. Carlos Antônio Aglio e José Cláudio Lima de Siqueira não se mostraram suficientes para elidir a irregularidade em tela.
II. Tratamento não isonômico entre licitantes
Constatação (peça 56, p. 6-7, item II, e p. 9, parágrafos 52-56) 
35.	Após ter sua proposta recusada, a Semantix alegou, em sede de recurso administrativo, tratamento discriminatório em relação à Tecnisys, visto que a Dataprev não teria realizado nenhuma diligência ou pedido de esclarecimento acerca da sua proposta, mas teria feito diversas diligências para esclarecer a proposta da Tecnisys (peça 56, p. 6, parágrafo 31) .
36.	Análise anterior da Sefti apontou essa divergência, concluindo que "não houve tratamento isonômico entre as empresas Tecnisys e Semantix quanto à realização de diligências, em afronta à legislação pertinente à matéria (CF, art. 37, XXI; art. 9º da Lei 10.520/2002 c/c arts. 3º e 4º da Lei 8.666/1993; e art. 5º do Decreto 5.450/2005) " e que "as justificativas apresentadas não lograram alterar essa irregularidade" (peça 56, p. 6, parágrafos 32-35) .
37.	Ademais, em obediência aos princípios do formalismo moderado e da supremacia do interesse público e com espeque em farta jurisprudência desta Corte de Contas, a unidade técnica entendeu indevida a avaliação da Dataprev de que eventuais diligências à Semantix constituiriam inclusão de novas informações ou reformulação da respectiva proposta, reforçando não haver óbice de que se juntassem "outros documentos que esclareçam ou complementem as informações constantes daqueles apresentados originariamente pela licitante" (peça 56, p. 6-7, parágrafos 36-42) .
38.	Como responsável pela irregularidade de, em afronta ao art. 3º, caput, da Lei 8.666/1993, conferir tratamento anti-isonômico entre as duas licitantes, foi indicado o Sr. Carlos Antônio Aglio (CPF XXX.232.316-XX) , gerente da DIPL à época do PE SRP 569/2018, por ter assinado os Pareceres Técnicos DIPL 7/2018, de 16/5/2018, recusando a proposta da Semantix sem a realização de nenhuma diligência e DIPL 7/2018, de 25/5/2018, declarando o atendimento integral dos quesitos técnicos pela Tecnisys após a realização de diligências (peça 56, p. 9, parágrafo 56) .
Razões de justificativa do Sr. Carlos Antônio Aglio (peça 71, p. 11-12, itens VI e VII) 
39.	O Sr. Carlos afirmou que a diligência direcionada à Tecnisys teve o condão de "dirimir dúvidas superficiais, e não houve nova documentação entregue", listando os itens que precisavam ser detalhados e acrescentando que as dúvidas referentes a esses itens "foram apenas esclarecidas sem a necessidade de inserção de novas informações no processo que deveriam constar originariamente da proposta" (peça 71, p. 11, item VI - grifo no original) .
40.	Em suas considerações finais, o gestor pontuou que inexistiu "direcionamento da contratação para determinado fornecedor ou negligência na persecução da proposta mais vantajosa" e que "o entendimento implementado relativamente a realização ou não de diligências efetivamente não representa qualquer ato ilícito ou infração administrativa, capaz de produzir qualquer resultado danoso à Dataprev", requerendo, então, que "seja preservado integralmente o resultado [...] do Pregão Eletrônico nº 569/2018, bem como os efeitos da Ata de Registro de Preços [ARP] formalizada e dos contratos celebrados dela provenientes" (peça 71, p. 11-12, item VII) .
Análise
41.	Para todos os quatro componentes apontados como faltantes na proposta da empresa Semantix (Accumulo, Ambari Views, Apache Atlas e NiFi ou similar) , os argumentos utilizados foram de que estes "não [estariam] relacionado[s] na proposta técnica, bem como não consta[riam] da lista completa do site indicado pelo Licitante" (peça 39, p. 5) , além de "não apresentaram[em] quantitativos" (peça 41, p. 89, item "i") .
42.	A análise do item anterior já revelou que as quantidades estavam efetivamente especificadas como "65 (sessenta e cinto) subscrições para servidores de processamento" para os diferentes elementos constantes daquela proposta (parágrafo 25) , os quais foram todos listados no mesmo formato que era solicitado em anexo do TR (parágrafo 26) .
43.	Entretanto, se realmente existia dúvida quanto à efetiva presença ou, então, quanto aos quantitativos desses componentes na proposta apresentada, bastaria diligenciar a proponente solicitando que esta indicasse, na documentação entregue, o local exato onde estariam localizadas essas informações. Somente após a resposta a essa diligência, que não foi feita, seria possível concluir, se fosse o caso, ter havido inclusão indevida de informações novas por parte da licitante.
44.	A diferença no tratamento destinado à Semantix e à Tecnisys fica evidente ao se verificar o teor da diligência destinada a essa última, por e-mail, em 23/5/2018, com cópia para o Sr. Carlos Antônio Aglio, inclusive (peça 43, p. 13-15) . O primeiro item de "dúvida", a saber as informações de contato (e-mail e telefone) do emitente de atestado de capacidade técnica (peça 43, p. 13, item 1) , tratava-se de informação que, segundo o edital, igualmente já deveria constar da proposta (peça 1, p. 70, item 2.1.1 - grifo nosso) :
2.1.1. No mínimo, 01 (um) atestado de capacidade técnica (declaração ou certidão) , conforme ANEXO III - MODELO DE ATESTADO OU DECLARAÇÃO DE CAPACIDADE TÉCNICA, em papel timbrado e com identificação do emitente (nome completo, e-mail e telefone de contato) , em original ou cópia autenticada (...) 
45.	Além de perguntas acerca das versões e das quantidades de alguns dos componentes da proposta, há um item que demonstra nitidamente o tratamento diferenciado, visto que configura exatamente o tipo de questionamento que o responsável alegou que não poderia ser feito quanto à proposta da Semantix (peça 43, p. 14, item "2.b" - grifo nosso) :
b) O componente Apache Hue não consta na proposta comercial, nem foi indicado qual componente similar será ofertado em seu lugar. Solicito informar se a Tecnisys irá fornecer o componente requerido ou componente similar, bem como a quantidade do mesmo a ser ofertada.
46.	Por meio daqueles questionamentos, oportunizou-se à empresa Tecnisys sanar as dúvidas quanto à respectiva proposta, conduta não apenas lícita como, conforme já registrado na instrução anterior, desejável (peça 56, p. 7, parágrafos 37-42) . A Semantix, licitante classificada em primeiro lugar, contudo, não recebeu igual tratamento, sendo sumariamente desclassificada, sem oportunidade de esclarecer os pontos que haviam sido considerados falhos em sua proposta.
47.	Por oportuno, vale mencionar um aspecto que reforça a diferença de tratamento ocorrida na avaliação das propostas das duas empresas. A proposta entregue pela Semantix, como mostra o respectivo índice, tinha 31 páginas (peça 42, p. 11) , apresentava o projeto sugerido na forma descritiva, continha ilustrações da solução proposta (peça 42, p. 15-25) , trazia uma tabela com os principais componentes e suas versões (peça 42, p. 27-29) e uma no formato solicitado no TR (peça 42, p. 31-39) . Ainda assim, foi sumariamente descartada pelos responsáveis, sem a realização de diligências para o eventual esclarecimento de pontos que, eventualmente, considerassem falhos.
48.	A seu turno, a proposta da Tecnisys, aparentemente, possuía apenas sete páginas e o anexo com a planilha orçamentária (peça 41, p. 1-13) e não listava os componentes individuais que seriam fornecidos, fato que, inclusive, gerou protesto por parte da Semantix (peça 43, p. 65, item 3) .
49.	Assim, restou evidenciada a prática, pelo Sr. Carlos Antônio Aglio, de conduta que afrontou dispositivos constitucionais (CF, art. 37, XXI) e legais (Lei 10.520/2002, art. 9º, c/c a Lei 8.666/1993, arts. 3º e 4º; Decreto 5.450/2005, art. 5º) , bem como a jurisprudência deste Tribunal, não tendo o referido gestor, por meio das respectivas razões de justificativa, sido capaz de descaracterizar os elementos consignados na matriz de responsabilização (peça 56, p. 12-14) .
III. Manifestação da empresa Tecnisys (peça 78) 
50.	Em sua manifestação, a empresa Tecnisys, basicamente, procurou defender o acerto da decisão de inabilitação da Semantix, refutar a existência de tratamento não isonômico na realização das diligências e rebater as supostas irregularidades editalícias apontadas na representação (peça 78, p. 7-20, itens III.I e III.II) .
51.	Quanto à inabilitação da Semantix, a Tecnisys frisou que, apesar de aquela empresa ter "indicado esses componentes da solução Hadoop [Accumulo, Ambari Views, Apache Atlas e NiFi ou similar] em links remissivos ao site da plataforma Cloudera", os links fornecidos, ao serem abertos, não faziam "qualquer remissão a esses componentes da solução Hadoop" (peça 78, p. 8-9) .
52.	Sobre as diligências, após citar seu embasamento legal (Lei 8.666/1993, art. 43, § 3º) e alguns excertos doutrinários e precedentes jurisprudenciais aplicáveis, externou que "a diligência realizada com relação à Tecnisys teve por única finalidade dirimir dúvidas e esclarecer aspectos técnicos da solução ofertada, cujas informações já se encontravam presentes na proposta" e que, portanto, "em momento algum houve quebra da isonomia entre os licitantes", sendo que o referido artigo ou "qualquer outra norma geral que verse sobre licitações" não fornecem "qualquer dado adicional a respeito do procedimento a ser adotado pela Administração para a realização das diligências" (peça 78, p. 9-14 - grifo no original) .
53.	Por fim, a Tecnisys teceu considerações acerca das supostas irregularidades no edital do PE SRP 569/2018, ressaltando que "já foram amplamente afastadas pela unidade técnica, mediante minuciosa análise, bem como refutadas pela DATAPREV quando da sua manifestação nos autos", e concluiu, então, que não restou caracterizado que o desfecho do referido pregão "tenha, em qualquer medida, comprometido a devida observância do princípio constitucional da isonomia entre os licitantes e a seleção da proposta mais vantajosa para a Administração" (peça 78, p. 14-21) .
Análise
54.	Relativamente às duas irregularidades sob análise, considera-se que a manifestação da empresa Tecnisys não acrescentou muito em relação às razões de justificativa apresentadas pelos Srs. Carlos Antônio Aglio e José Cláudio Lima de Siqueira.
55.	Quanto à desclassificação da Semantix, a Tecnisys confirmou que os componentes equivalentes ao Accumulo, ao Ambari Views, ao Apache Atlas e ao NiFi foram efetivamente indicados na proposta daquela empresa, afirmando apenas que os links fornecidos no documento não faziam "remissão a esses componentes da solução Hadoop" (parágrafo 51) .
56.	Os links estão efetivamente listados na proposta da Semantix (peça 42, p. 33-39, itens 1.14, 1.16, 1.17 e 2.6.1 a 2.6.9) . No caso do Accumulo, os links (https://archive.cloudera.com/accumulo/parcels/1.6.0.273; https://www.cloudera.com/ documentation/enterprise/properties/5-14-x/topics/cm_props_cdh5140_accumulo.html) fazem remissão específica a tal componente. Nos demais casos, o argumento não faz sentido, posto que a solução não oferece aqueles componentes (Ambari Views, Apache Atlas e NiFi) , mas, sim, componentes similares (Hue, Cloudera Navigator Data Governance e Cloudera BDR + StreamSets DataCollector) , os quais são, efetivamente, citados nos respectivos links.
57.	Todos os links fornecidos pela Semantix estão disponíveis e foram testados em 9/9/2019 (peça 81) . O caminho atual de alguns mudou (http://cloudera.github.io/hue/latest/releases/release-notes-3.9.0; https://streamsets.com/documentation/controlhub/latest/help/controlhub/UserGuide/ GettingStarted/GettingStarted_title.html; https://streamsets.com/documentation/controlhub/latest/ help/datacollector/UserGuide/Multithreaded_Pipelines/MultithreadedPipelines.html; https:// www.cloudera.com/documentation/enterprise/6/6.2/topics/cm_bdr_hdfs_replication.html; https:// www.cloudera.com/documentation/enterprise/6/6.3/topics/sg_authentication.html; https:// www.cloudera.com/documentation/enterprise/latest/topics/how_to_configure_cm_tls.html) , mas isso não impediu que os links corretos fossem identificados.
58.	Atestar se a solução ofertada pela Semantix seria ou não capaz de atender ao objeto do PE SRP 569/2018 era justamente o propósito da prova de conceito, prevista no TR (parágrafo 29) . Nessa primeira avaliação, os responsáveis deveriam ter sido mais cautelosos em sua análise, buscando esclarecer eventuais dúvidas quanto à proposta da empresa por meio de diligências, como efetivamente fizeram, posteriormente, em relação à proposta da Tecnisys (parágrafos 45-47) .
59.	Diferentemente do que informou a Tecnisys, a diligência que recebeu não solicitou informações que "já se encontravam presentes na proposta" (parágrafo 52) , conforme demonstrado anteriormente (parágrafos 45-46) .
60.	Os comentários da empresa acerca de irregularidades no edital (parágrafo 53) , a seu turno, não se relacionam com a corrente etapa processual (audiência dos responsáveis) . Em todo caso, a título de esclarecimento, as análises daqueles pontos, que já ocorreram em instrução anterior (peça 24, p. 2-9, parágrafos 9-61) , estão sintetizadas na conclusão.
61.	Desse modo, tem-se que a manifestação da Tecnisys também não foi suficiente para afastar as irregularidades em tela, praticadas pelos responsáveis.
CONCLUSÃO
62.	A presente instrução analisou as razões de justificativa dos Srs. Carlos Antônio Aglio e José Cláudio Lima de Siqueira, gestores da Dataprev cujas condutas foram determinantes para a materialização das irregularidades aqui tratadas, ocorridas no âmbito do PE SRP 569/2018. Os elementos constitutivos essenciais dessas irregularidades (autoria, nexo de causalidade e culpabilidade) , já detalhados em instrução anterior (peça 56, p. 8-9, parágrafos 48-56) , encontram-se devidamente sintetizados na matriz de responsabilização (peça 56, p. 12-14) . Ademais, foi analisada a manifestação (oitiva) da empresa contratada Tecnisys.
63.	Sobre a desclassificação indevida da licitante classificada em primeiro lugar no referido pregão, verificada no momento em que os responsáveis deixaram de reconhecer na proposta apresentada pela empresa Semantix componentes que estavam efetivamente listados (item I desta instrução, mais especificamente parágrafos 24-29) , as razões de justificativa fornecidas pelos gestores não foram suficientes para elidir as irregularidades a eles atribuídas (parágrafos 30-34) .
64.	Ficou igualmente patente, a partir dos elementos carreados aos autos, a dispensa de tratamento diferenciado entre licitantes participantes daquele certame, sendo que as razões de justificativa do Sr. Carlos Aglio também não foram suficientes para afastar tal irregularidade (item II desta instrução, em especial parágrafos 41-49) . Consequentemente, propor-se-á a aplicação, a ambos responsáveis, da multa prevista no art. 58, inciso II, da Lei 8.443/1992, autorizando-se, desde já, seu respectivo desconto na remuneração dos servidores e a cobrança judicial das dívidas, nos termos do art. 28, incisos I e II, do mesmo normativo.
65.	A seu turno, a manifestação da empresa Tecnisys pouco acrescentou em relação às razões apresentadas diretamente pelos responsáveis, registrando, inclusive, que os componentes equivalentes ao Accumulo, ao Ambari Views, ao Apache Atlas e ao NiFi, sob os quais recai a controvérsia, haviam sido efetivamente indicados na proposta da Semantix (parágrafo 51) e que a diligência que recebeu tinha o condão de esclarecer informações que "já se encontravam presentes na proposta" (parágrafo 52) , o que se demonstrou não ter sido o caso (parágrafos 44-45) .
66.	Diferentemente do que alegou a Tecnisys, atestou-se que cada um dos links constantes naquela proposta se encontra ativo e disponível, apesar de o caminho atual de um ou outro ser um pouco diferente do fornecido, o que não representou empecilho às suas verificações (parágrafos 56-57) . Não se mostrou correta, também, a informação fornecida pela empresa no sentido de a diligência que recebeu da Dataprev não ter solicitado informações novas, não constantes da sua proposta (parágrafo 59) . Essas constatações apenas reforçaram as irregularidades identificadas.
67.	Em sua manifestação, ainda, a Tecnisys teceu comentários acerca de supostas irregularidades aventadas na representação, as quais, porém, já haviam sido afastadas em análise anterior desta unidade técnica (parágrafo 60) . A Sefti já havia concluído, por exemplo, que: i) a exigência de licenciamento perpétuo da solução "é prática comum, que vem sendo adotada pela Dataprev em suas contratações" (peça 24, p. 3, parágrafo 17) ; ii) a exigência de atestados de capacidade técnica contemplando, no mínimo, 50% do quantitativo do objeto não restringiu a competitividade do certame (peça 24, p. 5, parágrafo 26) ; iii) não restou evidenciada a alegada impossibilidade de homologação de soluções distintas, sendo que a Dataprev informou "a viabilidade do requisito em tela e enfatiza[ou] que a sincronização entre clusters de diferentes distribuições é pilar fundamental para a aquisição" (peça 24, p. 5, parágrafos 29-30) ; iv) "é plausível a solicitação de certificações dos instrutores para comprovar capacitação para prestação de treinamento" (peça 24, p. 7, parágrafo 43) ; v) eventual direcionamento do edital para a distribuição HortonWorks, se ocorreu, foi "mínimo, tendo em vista que não afastou os representantes de outras distribuições a participarem da licitação, o que proporcionou a redução do preço [em 43%]" (peça 24, p. 8, parágrafo 52) , tendo a desclassificação da empresa Semantix, ademais, gerado a presente proposta de penalização dos gestores envolvidos; vi) não houve "direcionamento do edital em relação ao componente Apache Nifi" e não foi irregular "a ausência de indicação da quantidade mínima de licenças necessárias de tal componente" (peça 24, p. 9, parágrafo 61) .
68.	Cumpre ressaltar a recente alteração da Lei de Introdução às Normas do Direito Brasileiro, trazida pela Lei 13.655/2018, art. 28, caput, a qual prescreve que o agente público responderá pessoalmente por suas decisões ou opiniões técnicas em caso de dolo ou de erro grosseiro. No episódio em tela, considera-se que os gestores incorreram em tal erro, pois espera-se que agentes públicos investidos em funções gerenciais, de elevado nível de responsabilidade, em empresa do porte da Dataprev, detenham conhecimento suficiente da legislação e da jurisprudência aplicáveis para terem plena ciência do impacto ocasionado pela desclassificação indevida de um licitante ou pela dispensa de tratamento não isonômico entre as empresas participantes de um certame, com potencial prejuízo ao erário, no caso concreto, de R$ 150.999,00 (parágrafo 33) , o que corrobora a necessidade das suas responsabilizações em face do novo diploma legal.
69.	Por fim, em virtude de todo o relatado, e conforme, inclusive, aventado anteriormente (peça 56, p. 8, parágrafos 46-47) , questionou-se a Dataprev, por e-mail, acerca de eventuais adesões à ARP 569/2018, com vistas a determinar, se fosse o caso, que a estatal se abstivesse de permitir a assinatura de novos contratos baseados naquela ata (peça 82, p. 1-5) . A Dataprev informou que recebeu, do Ministério Público do Estado de Minas Gerais (MPMG) , o Ofício 13/2018/DINI/GSI, de 17/12/2018, solicitando autorização para aquisição de 1.250 (mil duzentos e cinquenta) horas de orientação técnica (peça 82, p. 6-7) , o qual respondeu positivamente, no dia seguinte, por meio do expediente CE/DECP 11/2018 (peça 82, p. 8) , porém não soube informar se a contratação entre as partes chegou a ser efetivada (peça 82, p. 4) .
70.	Tendo em vista que, de acordo com o Decreto 7.892/2013, art. 12, e a Lei 8.666/1993, art. 15, § 3º, inciso III, o prazo de validade da ARP não poderá superar doze meses, incluídas eventuais prorrogações, e que esse prazo já transcorreu, inexiste risco de novas adesões ademais daquela solicitada pelo MPMG, em relação à qual também se desaconselha a desconstituição do contrato eventualmente já assinado (peça 56, p. 8, parágrafo 46) .
71.	No entanto, entende-se pertinente determinar à Dataprev que não realize nova renovação do contrato decorrente do PE SRP 569/2018, assinado em 30/8/2018 com a empresa Tecnisys, devendo, caso considere ser absolutamente necessária a continuidade da prestação dos respectivos serviços, conduzir novo processo licitatório para substituí-lo.
PROPOSTA DE ENCAMINHAMENTO
72.	Ante todo o exposto, submetem-se os autos à consideração do Relator, Ministro Raimundo Carreiro, com as seguintes propostas:
72.1.	conhecer da presente representação, satisfeitos os requisitos de admissibilidade previstos nos arts. 235 e 237, inciso VII, do Regimento Interno desta Corte de Contas (RI/TCU) , c/c os arts. 113, § 1º, da Lei 8.666/1993, e 103, § 1º, da Resolução TCU 259/2014 (parágrafo 5) , para, no mérito, considerá-la parcialmente procedente;
72.2.	indeferir o requerimento de medida cautelar formulado por Bergsan Monteiro Sampaio - ME (CNPJ 27.772.459/0001-60) , tendo em vista a inexistência dos pressupostos necessários para adoção da referida medida (parágrafo 6) ;
72.3.	rejeitar, nos termos do art. 250, § 2º, do RI/TCU, as razões de justificativa apresentadas pelos Srs. Carlos Antônio Aglio (CPF XXX.232.316-XX) , gerente da Divisão de Planejamento de Infraestrutura de TIC, e José Cláudio Lima de Siqueira (CPF XXX.523.011-XX) , gerente do Departamento de Planejamento e Serviços de Infraestrutura de TIC, aplicando-lhes, individualmente, a multa prevista no art. 58, inciso II, da Lei 8.443/1992, fixando-lhes o prazo de quinze dias, a contar das respectivas notificações, para que comprovem, perante este Tribunal, o recolhimento das dívidas ao Tesouro Nacional (RI/TCU, art. 214, inciso III, alínea "a") , atualizadas monetariamente desde a data do acórdão até a do efetivo pagamento, se forem pagas após o vencimento, na forma da legislação em vigor (parágrafos 62-68) ;
72.4.	autorizar, desde logo, nos termos do art. 28, inciso I, da Lei 8.443/1992, o desconto das dívidas na remuneração dos servidores, observados os limites previstos na legislação pertinente (parágrafo 64) ;
72.5.	autorizar, desde logo, nos termos do art. 28, inciso II, da Lei 8.443/1992, a cobrança judicial das dívidas, caso não atendidas as notificações e não seja possível o desconto determinado (parágrafo 64) ;
72.6.	determinar à Empresa de Tecnologia e Informações da Previdência (Dataprev) , com fundamento no art. 250, inciso II, do RI/TCU, que não realize nova renovação do contrato decorrente do PE SRP 569/2018, assinado em 30/8/2018 com a empresa Tecnisys Informática e Assessoria Empresarial Ltda., devendo, caso considere ser absolutamente necessária a continuidade da prestação dos respectivos serviços, conduzir novo certame para substituí-lo (parágrafo 71) ;
72.7.	dar ciência do acórdão que vier a ser proferido à Dataprev, aos Srs. Carlos Antônio Aglio e José Cláudio Lima de Siqueira e à empresa Tecnisys Informática e Assessoria Empresarial Ltda., destacando que o relatório e o voto que fundamentam a deliberação ora encaminhada podem ser acessados por meio do endereço eletrônico www.tcu.gov.br/acordaos e que, caso tenham interesse, o Tribunal pode encaminhar-lhes, sem quaisquer custos, cópia desses documentos;
72.8.	arquivar os presentes autos, nos termos do art. 169, inciso III, do RI/TCU. 
***
	É o Relatório.

Thiago Lucas Gordo de Sousa (17749/OAB-DF) e outros, representando Tecnisys Informatica e Assessoria Empresarial Ltda.; José Ivanildo Dias Júnior (11934/OAB-PB) e outros, representando Empresa de Tecnologia e Informações da Previdência - Dataprev; Arthur Simas Pinheiro (48314/OAB-DF), representando Bergsan Montenegro Sampaio.

Não atuou.

REPRESENTAÇÃO. SUPOSTAS IRREGULARIDADES OCORRIDAS EM PREGÃO ELETRÔNICO. CONHECIMENTO. PROCEDÊNCIA PARCIAL. INDEFERIMENTO DE MEDIDA CAUTELAR. REJEIÇÃO DAS RAZÕES DE JUSTIFICATIVA. MULTA. DETERMINAÇÃO. CIÊNCIA. ARQUIVAMENTO.

REPRESENTAÇÃO (REPR)

Secretaria de Fiscalização de Tecnologia da Informação (Sefti).

Cuidam os autos de representação formulada por Bergsan Monteiro Sampaio - ME acerca de possíveis irregularidades ocorridas no Pregão Eletrônico (PE) SRP 569/2018, conduzido pela Empresa de Tecnologia e Informações da Previdência (Dataprev) , cujo objeto é contratação de subscrições para a plataforma Apache Hadoop por um período de 12 (doze meses) , incluindo orientação e capacitação técnica, nos termos do edital e seus anexos.
2.	Inicialmente, entendo que a presente representação pode ser conhecida, uma vez presentes os requisitos de admissibilidade previstos no arts. 235 e 237, inciso VII, do Regimento Interno deste Tribunal c/c o art. 113, § 1º, da Lei 8.666/1993 e art. 103, § 1º, da Resolução-TCU 259/2014.
3.	No que diz respeito ao mérito, desde já, manifesto minha anuência em relação à análise uniforme efetuada pela Secretaria de Fiscalização de Tecnologia da Informação - Sefti (peças 83 a 85) , cujos fundamentos incorporo às minhas razões de decidir, sem prejuízo de tecer os comentários seguintes.
4.	Conforme se vislumbra dos autos, a questão posta diz respeito à desclassificação de licitante com base em exame superficial e aparentemente açodado de sua proposta, cujo valor representou o melhor preço obtido no certame.
5.	Elementos apontam para fatos gravosos como a dispensa indevida de diligência como meio de esclarecer alegada obscuridade da referida proposta, o que causa espécie se levarmos em consideração que se trata de um certame com valor estimado relativamente alto e que estava em jogo a diferença aproximada de R$150.000,00 entre propostas concorrentes.
6.	Noto que, mesmo se a dispensa do instrumento da diligência fosse justificável, ainda restava a "Prova de Conceito" prevista no Termo de Referência do Pregão Eletrônico SRP 569/2018, como meio de comprovar o atendimento da proposta às funcionalidades esperadas (parágrafo 29; peça 1, p. 72) . No entanto, esse instrumento foi igualmente dispensado sem nenhuma justificativa plausível.
7.	Além disso, verifico que os componentes equivalentes ao Accumulo, ao Ambari Views, ao Apache Atlas e ao NiFi, foram devidamente indicados e os links estavam ativos e disponíveis na proposta desclassificada, ao contrário do que foi alegado pelos responsáveis.
8.	Também não serve de arrimo para a desclassificação, a alegação de ausência na proposta de especificação do número de subscrições para servidores de processamento, conforme o previsto no Termo de Referência. Como pode-se ver na peça 42, pp. 27-29, as subscrições foram devidamente quantificadas segundo os termos do edital. De resto, todas as demais razões apontadas pelos responsáveis para a desclassificação da proposta da Sematix resultaram infundadas, como se pode concluir do exame dos autos. 
9.	Assim, fartos são os elementos que apontam para a existência de tratamento não isonômico entre as propostas da Semantix e da Tecnisys, o que resulta prejuízos ao interesse público na busca da proposta mais vantajosa para a Administração. 
10.	Deste modo, acolho a proposta da unidade técnica, por entender parcialmente procedente a presente representação, por conta do afastamento de algumas irregularidades aventadas na representação, mas que não tiveram o condão de respaldar a improcedência dos fatos representados (vide § 67 da instrução transcrita) , e VOTO por que o Tribunal adote o Acórdão que ora submeto à apreciação deste Colegiado.
TCU, Sala das Sessões Ministro Luciano Brandão Alves de Souza, em 4 de dezembro de 2019.
RAIMUNDO CARREIRO 
Relator